【裁判字號】    99,判,295
【裁判日期】    990325
【裁判案由】    償還公費
【裁判全文】
最  高  行  政  法  院  判  決
                                       99年度判字第295號
上  訴  人  國防大學
代  表  人  甲○○
訴訟代理人  陳志勇  律師
被 上訴 人  乙  ○（原名吳和修）
            丙○○
上列當事人間償還公費事件，上訴人對於中華民國97年3月31日
高雄高等行政法院96年度訴字第1000號判決，提起上訴，本院判
決如下：
    主  文
上訴駁回。
上訴審訴訟費用由上訴人負擔。
    理  由
一、被上訴人乙○（原名吳和修）於民國81年8月11日至84年8月
    9日為上訴人前中正理工學院大學部（現為國防大學）85年
    班車輛系學生，因不願繼續就讀而申請自願退學後，經核定
    退學並於84年8月9日生效。上訴人依行為時國軍各軍事學校
    退學開除學生賠償費用辦法(下稱賠償費用辦法)規定，請求
    被上訴人乙○賠償在校期間之各項費用計新臺幣（下同）57
    4,216元，並經被上訴人乙○簽立學生自願書，同意賠償在
    案。被上訴人乙○已賠償5,000元，尚餘569,216元。另被上
    訴人丙○○於被上訴人乙○不願繼續就讀而申請自願退學時
    ，於84年5月30日及同年8月曾分別立有同意書及保證書，願
    賠償被上訴人乙○就讀期間在校一切費用，絕無異議，因被
    上訴人迄未繳納，上訴人遂提起本件行政訴訟，經原審以96
    年度訴字第1000號判決（下稱原判決）駁回。上訴人仍不服
    ，遂提起本件上訴。
二、上訴人起訴主張：（一）被上訴人乙○自81年起就讀中正理
    工學院時，依當時招考新生簡章，載有退學之學生，應賠償
    就學期間之一切費用，兩造間乃成立行政契約關係，是被上
    訴人乙○自應償還公費予上訴人。（二）被上訴人丙○○於
    被上訴人乙○不願繼續就讀而申請自願退學時，分別於84年
    5月30日及同年8月立有同意書及保證書，願賠償上訴人於乙
    ○就讀期間在校一切費用，是被上訴人丙○○就被上訴人乙
    ○於就讀中正理工學院尚餘之費用569,216元部分，自應負
    償還之責任。（三）行政程序法90年1月1日施行前，關於公
    法上償還公費請求權之時效期間，基於實體從舊原則，並無
    行政程序法第131條第1項規定之適用，並因公法無性質相類
    之規定，而應類推適用民法有關時效之規定，且此類推適用
    之範圍，除民法第125條一般時效即15年之規定外，自應包
    括民法第129條消滅時效之中斷事由，上訴人曾多次催告請
    求被上訴人返還系爭公費，而被上訴人均一再向上訴人表示
    有誠意還款，此有被上訴人乙○於86年5月間之回函及被上
    訴人丙○○於96年8月6日書函為憑，是被上訴人既已一再承
    認債務，依民法第129條之規定，本件請求權時效因承認而
    中斷，被上訴人抗辯時效消滅，自無理由。（四）被上訴人
    除承認本件債務外，更與上訴人於96年12月13日達成分期清
    償之協調，向上訴人之承辦人張靜莉承諾分111期清償，分
    期清償之金額為第1期8,126元外，其餘每期為5,100元，是
    兩造間既就本件債權債務達成協議，被上訴人卻無故翻異，
    拒絕清償，實有違誠實信用原則等語，為此，訴請被上訴人
    乙○、丙○○應給付上訴人569,216元，及自本起訴狀繕本
    送達翌日起至清償日止，按週年利率5%計算之利息，如一人
    已為清償，另一人免除其給付義務。
三、被上訴人則以：(一)被上訴人乙○部分：上訴人於事隔多年
    始向被上訴人請求償還費用，其請求權時效早已消滅，爰提
    出時效抗辯。又行政程序法於90年1月1日施行，明定公法上
    之請求權時效為5年，亦即本案之請求權至95年1月1日即已
    屆滿，上訴人遲至於96年間始提起訴訟，其請求權時效業已
    消滅，洵無類推適用民法時效規定之餘地。(二)被上訴人丙
    ○○所提書狀，同被上訴人乙○等語，資為抗辯，求為判決
    駁回上訴人之訴。
四、原審斟酌全辯論意旨及調查證據結果，以：（一）依上訴人
    主張之事實，縱認其對被上訴人存有因行政契約所生賠償請
    求權，係因上訴人以84年8月10日84同格字第2955號令核定
    開除，並於84年8月9日生效，而應依賠償費用辦法規定，賠
    償在校期間各項費用。然上訴人主張之給付請求權顯係發生
    於行政程序法施行（即90年1月1日）前，當時就公法上請求
    權之消滅時效期間問題，法律尚無明文規定，而應類推適用
    民法第125條規定，其消滅時效應為15年；然自行政程序法
    施行日起，其原15年時效所殘餘之期間，既較行政程序法第
    131條第1項所定5年時效期間為長，自行政程序法90年1月1
    日施行起，即應適用行政程序法第131條第1項之5年時效期
    間（參照本院96年度判字第914號判決意旨），亦即上訴人
    對被上訴人之公法上不當得利返還請求權時效，除有行政程
    序法規定之中斷等事由外，原應至94年12月31日屆滿，惟因
    當日係星期六之休息日，翌日則為星期日，即延至95年1月2
    日屆滿。上訴人遲至96年12月4日始提起行政訴訟，請求被
    上訴人賠償相關之費用支出，因其請求權時效業已完成，是
    項請求權利為當然消滅（參諸本院95年8月22日庭長法官聯
    席會議決議），而不得再為請求。又系爭請求權既在行政程
    序法施行前類推適用民法第125條一般時效15年之規定，於
    時效未完成前，倘有其他法定時效規定，同應類推適用民法
    總則施行法第18條之規定計算請求權時效，尚無割裂僅類推
    適用民法第125條規定情形。（二）上訴人並無法提出90年1
    月1日至94年12月31日間，有對被上訴人為任何時效中斷事
    由乙節，業據上訴人之訴訟代理人於原審法院97年3月4日言
    詞辯論中陳述明確，則本件上訴人賠償費用之公法上請求權
    ，即因時效完成當然歸於消滅無訛。另依被上訴人丙○○96
    年8月6日之函文所示：「……貴校索賠公費一節，請俟吳和
    修回家後共商處理，當初吳和修離校後，余曾先繳貴校5仟
    元在案，擬請准予今後每月匯寄5仟元，但係能力所及，請
    惠予體恤老榮民之困境，……。」由此可知，該文書非於時
    效完成前提出，要非時效中斷之事由，且公法上請求權，依
    本院95年8月22日庭長法官聯席會議決議所述係採權利消滅
    主義，一經時效完成，該權利即當然歸於消滅，是本件公法
    上請求權於95年1月2日期間屆滿後，該公法上之本權即已消
    滅，被上訴人無庸返還該賠償，即使嗣后承認該債務，惟基
    於公法請求權因時效而絕對消滅，亦無從因該承認而成立一
    新的債權債務關係，是依被上訴人丙○○前述函之內容，亦
    不會使上訴人已消滅之權利回復。況且，由被上訴人丙○○
    所提出之文書，其內容僅在敘述有上訴人索賠公費及曾賠償
    5,000元在案，是否要進一步償還該賠償，仍須與另一被上
    訴人乙○共商處理，是依該函內容，尚難遽認屬被上訴人丙
    ○○對其前述債務之承認，且該函亦未經另一被上訴人乙○
    同意、承認。故上訴人復以被上訴人於時效完成後所提出之
    文書，而主張有時效中斷之事由等云云，純屬個人所為之解
    釋，自無可採。又觀諸上訴人96年12月13日所製作之被上訴
    人乙○分111期償付試算表，係上訴人所片面製作，且係於
    上訴人請求權因時效消滅後所為，自亦難認屬公法請求權之
    時效中斷事由等由，而駁回上訴人在原審之訴。
五、本院按：經核原判決並無違誤，再論斷如下：
(一)行政訴訟法第136條係準用民事訴訟法第277條而非第280條
    之規定，且行政訴訟法第132條亦未準用第280條規定。上訴
    意旨主張行政訴訟法第136條準用民事訴訟法第280條，已有
    誤會，其以此為前提指摘主張上訴人於言詞辯論期日到庭，
    對上訴人兩造已合意延期之主張並不爭執，則上訴人自無庸
    負舉證責任，本件時效顯因上訴人同意延期而中斷，是原判
    決自屬違背法令云云，並不可採。
(二)上訴人又主張被上訴人曾於96年8月6日來函向上訴人表示：
    「……貴校索賠賠償費一節，請俟吳和修回家後共商處理，
    當初吳和修離校後，余曾先繳貴校5仟元在案，擬請准予今
    後每月匯寄5仟元，但係能力所及，請惠予體恤老榮民之困
    境，……」，業經上訴人同意並製作分期試算表在案，是兩
    造顯已達成和解，上訴人並於原審主張縱認時效消滅，亦因
    兩造和解而成立新債權債務關係，今原判決卻以公法請求權
    因時效而絕對消滅，無從因該承認而成立一新的債權債務關
    係，卻未斟酌兩造是否已成立和解，且對公法請求權因時效
    而消滅，為何不得成立和解而發生權利予以說明，其不予採
    納上訴人主張之理由，又未做任何論理上之說明，原判決有
    判決不適用法規、判決不備理由之違背法令云云。惟行政程
    序法第136條：「行政機關對於行政處分所依據之事實或法
    律關係，經依職權調查仍不能確定者，為有效達成行政目的
    ，並解決爭執，得與人民和解，締結行政契約，以代替行政
    處分。」第139條：「行政契約之締結，應以書面為之。但
    法規另有其他方式之規定者，依其規定。」上訴人上開主張
    ，顯不符行政程序法第136條所定之情形。又依原判決認定
    之事實，上訴人96年12月13日所製作之被上訴人乙○分111
    期償付試算表，係上訴人所片面製作，本件亦未書面締結契
    約，自無成立行政契約之可能。上訴人此部分指摘原判決違
    背法令云云，自無足採。
(三)上訴人其餘上訴理由，係就原審取捨證據、認定事實之職權
    行使，指摘其為不當，並就原審已論斷者，泛言未論斷不備
    理由，或就原審所為論斷，泛言其論斷矛盾，亦不得據以認
    原判決違背法令。從而，原判決並無上訴人所指有違背法令
    之情形，上訴意旨指摘原判決違背法令，求予廢棄，為無理
    由，應予駁回。
六、據上論結，本件上訴為無理由。依行政訴訟法第255條第1項
    、第98條第1項前段，判決如主文。
中    華    民    國    99    年    3     月    25    日
                    最高行政法院第五庭
                        審判長法官  黃  璽  君
                              法官  鄭  小  康
                              法官  鄭  忠  仁
                              法官  吳  東  都
                              法官  陳  金  圍
以  上  正  本  證  明  與  原  本  無  異
中    華    民    國    99    年    3     月    25    日
                              書記官  郭  育  玎


司法院資訊處製作；財團法人民間司法改革基金會備份。
